臺灣高等法院臺南分院刑事判決　　　　　　九十一年度上易字第七一八號　　　Ｇ
　　　上　訴　人　臺灣台南地方法院檢察署檢察官
　　　被　　　告　丁　○　○
右上訴人因被告妨害自由案件，不服臺灣台南地方法院九十一年度易字第三三八號中
華民國九十一年五月七日第一審判決（起訴案號：臺灣台南地方法院檢察署九十年度
偵字第八五九八號），提起上訴，本院判決如左：
      主      文
上訴駁回。
      理      由
一、公訴意旨略以：被告丁○○於民國（下同）九十年六月七日下午一時三十分許，
    在台南市○○街「北安大地大廈」管理委員會開會結束後，因未繳管理費而與「
    北安大地」大廈管理委員會委員發生爭執，並以「幹你娘」（台語）等語辱罵庚
    ○○（北安大地大廈管理委員會委員），庚○○乃基於名譽被侵害回復請求權，
    請丁○○收回辱罵之語，以回復其名譽。詎丁○○竟自其所駕駛之自小貨車上取
    出五爪耙子，刺向庚○○，庚○○乃躲入北安大地大廈警衛室，丁○○又持五爪
    耙子追至警衛室，刺向庚○○，庚○○即以警衛室之玻璃門阻擋，並以隨身攜帶
    之瓦斯槍噴向丁○○，丁○○始作罷離去。因認被告涉有刑法第三百零四條第一
    項以強暴妨害人行使權利罪嫌等語。
二、公訴人認被告涉犯前開罪嫌，其理由無非以：(1)業據告訴人庚○○指訴甚詳，(2)
    核與證人甲○○、周勝雄、乙○○、丙○○、戊○○、己○○等證述情節相符等
    資為依據。訊據被告堅決否認妨害自由犯行，辯稱：伊是為了管理費未繳去管理
    室與他們談，有答應三天要付，但是他們沒有把水錶裝好，所以就與他們發生爭
    執，我是跟丙○○講了「幹」字，但那是我的口頭禪，之後庚○○要伊把這字收
    回去，伊就跟他講又不是講你，之後伊要回西港永樂村，庚○○就把伊的領口抓
    住，當時很多人在那裡，伊掙扎開，告訴人就拿了一支瓦斯槍出來，伊才從車子
    拿了一把五爪耙子出來，耙子就被別人抓住，伊的眼睛也被瓦斯槍噴到，還到醫
    院治療二十四小時等語。
三、按犯罪事實應依證據認定之，無證據不得推定其犯罪事實。又不能證明被告犯罪
    者，應諭知無罪之判決，刑事訴訟法第一百五十四條、第三百零一條第一項分別
    定有明文。又事實之認定，應憑證據，如未能發現相當證據，或證據不足以證明
    ，自不能以推測或擬制之方法，為裁判基礎（最高法院四十年臺上字第八十六號
    判例參照）。另認定不利於被告之事實，須依積極證據，苟積極證據不足為不利
    於被告事實之認定時，即應為有利於被告之認定，更不必有何有利之證據，最高
    法院三十年上字第八一六號著有判例。再刑法上之強制罪，係以行為人實施強暴
    或脅迫之行為為構成要件之一，即須其手段令人感受具有強暴性或脅迫性始足當
    之，而所謂強暴者，係指「使用有形之暴力」而言，至於脅迫之意，即指「以言
    詞或舉動，顯示加害他人之意思通知他人，使其產生畏懼，而得加以威脅或逼迫
    」，即所謂以強暴、脅迫妨害人行使權利情節之成立，須以加害或以加害之旨通
    知被害人而使被害人心生畏懼，以影響其意思決定之自由為其成立要件，若無以
    強暴脅迫妨害人行使權利之積極行為，僅對他人之請求事項，表示不予同意而未
    處理，即難逕以該罪相繩（最高法院七一年度台非字第八號判決參考）。
四、經查：本件之衝突過程，業經告訴人於偵查中供稱：「當天他罵我們管理委員，
    他罵三字經，我請他收回去，他就衝出去，我與他有拉扯，防止他拿東西來」等
    語（見九十年八月二十二日偵訊筆錄），核與擔任財務委員之證人周勝雄於原審
    審理時證稱：「當天是因為被告沒有繳管理費我們在調解，有發生衝突，被告有
    罵三字經（幹你娘），告訴人跟他說你不要這樣講，這樣不好聽，兩個就吵起來
    ，當時主任委員也有幫忙勸架把他們拉開，當時被告至警衛室旁邊之車子拿出一
    支五爪叉子出來，告訴人跑到警衛室把門關起來。這時候我剛好走到門邊，就把
    被告之耙子搶下，並且要把被告往外推，我是背面向著庚○○，庚○○這時就噴
    他瓦斯槍，被告就帶著耙子開著車子離開了」等語（見九十一年四月二十三日審
    理筆錄）大致相符，足見被告與告訴人二人確有發生爭執衝突，而被告自其所駕
    駛之自小貨車上取出五爪耙子，乃為與告訴人拿一支瓦斯槍抵抗，並非故意妨害
    庚○○基於名譽被侵害回復請求權，且於爭執中，被告的眼睛也被告訴人之瓦斯
    槍噴到，還到醫院治療，此有奇美醫院診斷證明書一紙可憑。而公訴人所指被告
    自其所駕駛之自小貨車上取出五爪耙子，刺向告訴人，而告訴人乃躲入北安大地
    大廈警衛室，被告又持五爪耙子追至警衛室，刺向告訴人等情，應係告訴人就被
    告前開辱罵「幹你娘」，並已要求被告道歉之後之另一單獨行為，而非以取出五
    爪耙子之加害之行為使被害人心生畏懼，以影響告訴人行使回復名譽請求權，依
    前開說明，即與該罪之構成要件不符，自難以該罪相繩。至告訴代理人補充告訴
    理由狀中，對於被告辱罵告訴人「幹你娘」三字經之部分，此為告訴乃論之罪，
    告訴人未具合法告訴，本院無從審究；又本件之事實既在「開會後」，亦與妨害
    合法集會罪無涉；再本件並不成立殺人未遂之犯行，業經公訴人於起訴書中交代
    詳盡，爰不贅言，併此說明。
五、綜上所述，本件依卷附事證既查無可以證明被告犯罪之依據，且被告所為，亦與
    妨害合法集會、公然侮辱、強制、殺人未遂等罪之要件有別；此外，復查無其他
    積極證據足以證明被告涉犯其他罪嫌，揆諸前揭說明，自應為被告無罪之諭知。
    因此原審以不能證明被告犯罪而諭知無罪之判決，核無不合，檢察官上訴意旨，
    仍執前詞，指摘原判決不當，並無可取，為無理由，應予駁回。
據上論結，應依刑事訴訟法第三百六十八條，判決如主文。
本案經檢察官曾銘芳到庭執行職務。
中    華    民    國      九十一      年      七      月      卅一      日
                                  臺灣高等法院臺南分院刑事第三庭
                                      審判長法官  林    勝    木
                                            法官  黃    三    哲
                                            法官  莊    俊    華
右正本證明與原本無異。
不得上訴。
                                      法院書記官  吳    秋    賢
中    華    民    國      九十一      年      八      月      一        日
